【裁判字號】    88,上易,4111
【裁判日期】    890420
【裁判案由】    詐欺等
【裁判全文】
臺灣高等法院刑事判決                       八十八年度上易字第四一一一號
    上  訴  人
    即  被  告  丙○○
    選任辯護人  黃安然
右上訴人因詐欺等案件，不服台灣板橋地方法院八十六年度易字第六八二０號中華民
國八十八年六月三十日第一審判決（起訴案號台灣板橋地方法院檢察署八十六年度偵
緝字第二七六號）提起上訴，本院判決如左：
    主      文
原判決關於詐欺部分撤銷。
丙○○共同連續意圖為自己不法之所有，以詐術使人將本人之物交付，處有期徒刑拾
月。
其他上訴駁回。
    事      實
一、丙○○於民國（下同）七十七年四月二十二日，在臺北縣三重市○○路○段一四
    五巷七十八號，設立「強異企業有限公司」（下簡稱強異公司），擔任負責人，
    與其妻戊○○共同經營，又於八十年十月間設立強異水電工程行。迄八十二年四
    月間，丙○○與其妻戊○○（所涉共同詐欺犯行部分，尚於偵查通緝中）明知強
 異公司及強異水電工程行，因自身財務發生危機，負債超過資產，已陷於無支付
    能力之狀況，竟基於意圖為自己不法所有之概括犯意聯絡，隱瞞此無償債能力之
    事實，先後連續於：
(一)八十二年四月三十日，二人至台北市○○街八十五號四樓丁○○住處，向丁○○
    （原名為湯青華）佯稱：因生意週轉，急需資金週轉，欲調借現款新台幣（下同
    ）七十萬元，將於八十三年四月三十日清償云云，並由丙○○、戊○○書立借據
    一紙，並簽發如附表編號一所示本票一紙，交付丁○○收執，使丁○○信以為真
    ，匯款七十萬元至丙○○、戊○○指定之華僑銀行三重分行強異水電工程行帳戶
    內。詎屆期後，丙○○、戊○○並未清償，經丁○○催討，丙○○、戊○○即藉
    詞拖延。
(二)迄八十三年十二月十六日（丙○○與戊○○已於八十三年十二月八日辦理離婚登
    記），二人再度至丁○○上址住處，佯稱經濟不景氣，欲調借三十萬元作為短期
    週轉，一個月即可清償，屆期將連同前次借款七十萬元一併清償云云，使丁○○
    不疑有詐，再度借款三十萬元予丙○○、戊○○，二人並簽發強異公司（於八十
    三年七月八日，已變更登記強異公司負責人為戊○○之兄黃順來）之支票一紙交
   付丁○○收執，然支票屆期仍不獲兌付。丙○○、戊○○復以如附表編號二至七
    所示支票、本票各三紙交予丁○○，換回前開支票，表示分期清償，藉詞拖延。
(三)迨八十四年三月六日，又由戊○○出面至丁○○上址住處，佯稱：要求再借款十
    七萬元，將自八十四年八月起，一併陸續清償前二次之借款云云，並交付如附表
    編號八、九所示之強異公司支票二紙予丁○○取信，使丁○○不疑有詐而允借，
    然上開支票屆期均不獲兌現，戊○○、丙○○並避不見面，逃匿無蹤，丁○○始
    知受騙。
二、丙○○明知積欠庚○○之同居人乙○五十七萬五千元款項而避不見面，嗣庚○○
    查悉丙○○、戊○○匿居在台北縣三重市○○街三二八之五號，即於八十五年三
    月十二日上午十時三十分許，與其前夫曲錫忠、女甲○○、子曲善麟至上址丙○○住處，欲找丙○○催討債務，忽見丙○○駕駛汽車自其住處停車場駛出，行至
    臺北縣三重市○○街一八０巷口時，適遇紅燈前方車輛停下，丙○○亦停車，其
    時庚○○等人即圍上要求丙○○下車洽談，丙○○拒不下車，迨號誌轉為綠燈，
    丙○○即欲駛離，甲○○見狀擋在丙○○車前，並趴在車前引擎蓋上，詎丙○○
    明知甲○○擋於其車前方，如其執意加速往前行駛，將撞及甲○○或使其跌落地
    上而受有傷害，竟不違其傷害本意仍加速往前行駛，迫使曲善麟見狀緊急拉下甲○○，致甲○○跌落車下，因而受有右膝擦破傷及右足背擦破傷等傷害。
三、案經丁○○訴請臺灣板橋地方法院檢察署檢察官及甲○○訴由臺北縣警察局三重
    分局報請該署檢察官偵查起訴。
    理      由
一、訊據上訴人即被告丙○○矢口否認有右揭詐欺、傷害等事實，辯稱略以：伊不認
    識丁○○、庚○○，伊太太戊○○向渠等借錢之，伊均不知情，且伊已與戊○○
    離婚，借款之事與伊無關；至庚○○等人攔車之事，伊因不知是何人何故攔車，
    害怕想趕快離開，但伊係等到甲○○被拉下後，始開車離開，並未傷害到甲○○
    ，伊隨後並有去三重分局慈福派出所報案云云。惟查：
(一)被告右揭共同連續詐欺之犯罪事實，業據告訴人丁○○指訴綦詳（偵字第一一六
    四三號卷第一、二、四十二頁，偵緝字第二七六號卷第四十二頁背面至第四十三
    頁、第四十六頁背面；原審卷第五十八頁背面至第六頁），復有借據一紙（偵
    字第一一六四三號卷第八頁）、匯款委託書一紙（偵字第一一六四三號卷第一
    頁）、如附表所示之支票、本票等影本附卷可稽（偵字第一一六四三號卷第九、
    十一至十四頁）。
(二)告訴人丁○○於偵審中均指稱：借款時被告丙○○有與其妻戊○○一同出面( 偵
    字第一一六四三號卷第四十三頁，偵緝第二七六號卷第四十二頁背面、第四十六
    頁背面；原審卷第五十八頁背面）。況查告訴人庚○○、丁○○均曾於八十二年
    八月參加被告為會首招募之互助會，迄八十四年七月二十日該會倒會止（原會期
    至八十五年十二月二十日止）長達二年多，此有互助會單（偵字第一一六四三號
    卷第十五頁、偵字第一三四二一號卷第十五、三十三頁）、和解切結書（偵字第
    一三四二一號卷第十四、三十四頁、偵字第二二三七六號卷第一頁）等附卷可
    按。另證人即同是該互助會會員蔣洪漪亦到庭證述：庚○○曾帶被告丙○○夫妻
    至伊家中玩，伊亦有參加上開被告為會首之互助會，標會時丙○○夫妻均有在場
    等語明確（原審卷第二五六頁背面至第二五七頁），足見被告與告訴人庚○○、
    丁○○互為相識，被告竟辯稱毫不相識云云，其推諉之情甚明。參以，被告丙○○與妻戊○○向告訴人丁○○借款時，係持其所經營之強異公司之支票借款，而
    被告丙○○係強異公司之負責人，焉有其妻多次使用強異公司支票擔保借款，被
    告均不知情之理，顯悖常情，被告自難諉為不知。抑有進者，丁○○係匯款七十
    萬元至丙○○、戊○○指定之華僑銀行三重分行強異水電工程行帳戶內，該帳戶
    乃被告丙○○所親自申請設立，此有被告坦承其親自署名蓋章申請設立之「支票
    存款開戶申請書」及「支票存款暨擔當付款往來約定書」，附於本院卷可稽，及
    有坦承親自申請設立之筆錄可稽(本院89.2.16.)。然被告仍推諉不知情，依被告
    推諉之情，益見其與其妻多次借款顯有不法所有之詐騙意圖，並有犯意聯絡甚明
    。
(三)被告於八十二年四月、八十四年三月先後向丁○○借款後，旋於八十三年七月八
    日變更強異公司負責人為其妻戊○○之兄黃順來，將公司轉讓經營，復與其妻戊○○於八十三年十二月八日辦理離婚登記，此有強異公司變更登記事項卡影本（
    原審卷第九十三、九十四頁）、被告戶籍謄本（原審卷第二十五頁）各一紙在卷
    可稽，然經原審審理時訊問，被告就其離婚事由及轉讓強異公司經營權之價款，
    被告均無法詳述，且供稱：伊將強異公司轉讓給伊岳母己○○（現為強異公司董
    事）承接，仍與其妻戊○○受僱於伊岳母至八十四年；另伊於八十三年四月以強
 異公司名義購買之自用小貨車，亦借用至八十八年四月間始返還，伊不知其岳母
    為何將該車借伊如此長期使用等語（參見原審八十八年一月十二日訊問筆錄、八
    十八年六月十七日審判筆錄，原審卷第九十九頁背面至第一頁、第二六八頁
    ），足見被告轉讓強異公司經營及與其妻戊○○離婚之情，均有異於常情，要難
    謂被告與其妻戊○○二人非無顯已知悉其無力清償借款，而極力安排脫責脫產之
    嫌。而其不惟如此，竟仍於轉讓強異公司經營及離婚之後，隱瞞強異公司變更登
    記及離婚登記等事實，續持強異公司支票向丁○○調借週轉現款，被告與其妻詐
    欺之情，至此灼然甚明。
(四)再被告丙○○與戊○○借款後，均先於屆期時換票拖延展期，未清償債務，嗣即
    避不見面，復逃匿無蹤等情，均據告訴人指述甚明，而被告經通緝始行到案（偵
    字第七四五九號卷第三十七、三十八頁，偵緝字第二七六號卷第一至九頁），現
    更否認借款，顯見自始即有詐騙之不法所有意圖。是被告所辯無非事後卸責之詞
    ，顯不足採。被告共同連續詐欺部分，事證明確，犯行堪以認定。
(五)被告丙○○涉嫌傷害部分，訊據被告丙○○雖矢口否認有何傷害犯行（偵緝字第
    二七六號卷第二十九頁背面；原審卷第六十四、六十五、二六七、二七頁；本
    院八十九年三月八日訊問筆錄），惟其右揭傷害部分之犯罪事實，業據告訴人甲○○指訴綦詳（偵字第七四五九號卷第三、四頁、第十三頁背面至第十四頁、第
    十八頁、偵緝字第二七六號卷第三十八頁背面至第三十九頁；原審卷第六、七
    十四頁）核與證人庚○○（偵字第七四五九號卷第十七頁）、曲善麟（偵字第七
    四五九號卷第二十二頁背面至第二十三頁、偵緝字第二七六號卷第三頁）及曲
    錫忠（偵字第七四五九號卷第十七頁）於警訊及偵查中證述情節相符，並有診斷
    證明書一紙（偵字第七四五九號卷第六頁）在卷可稽。又經查台北縣警察局三重
    分局慈福派出所並無被告丙○○於八十五年三月十二日之報案紀錄，有該分局八
    十六年四月二十六日重警刑雄字第八二六三號函附於偵查卷可稽（偵緝字第二七
    六號卷第三十四頁）。再被告丙○○與告訴人庚○○相識之事實，前亦據證人蔣
    洪漪證述無訛（原審卷第二五六頁背面至第二五七頁），況庚○○若不認識被告
    ，何能攔下被告所駕駛之車輛。另被告明知告訴人甲○○攀趴在其車前，若貿然
    加速前進，難免不造成其受到傷害，此為一般人所得知之理，而其仍加速前進，
    足見其有預見如有傷害告訴人甲○○，亦不違其本意之傷害犯意，被告有傷害告
    訴人甲○○之不確定故意無疑。至告訴人甲○○雖係其兄曲善麟於被告加速前進
    緊急之際，將之拉下跌落地面而受有傷害，然此均係因被告駕車加速前進所致，
    其行為與告訴人所受傷害，有相當之因果關係，亦屬明確。是被告所辯無非事後
    卸責之詞，不足採信，其傷害部分，事證亦臻明確，犯行堪以認定。
二、核被告丙○○詐欺丁○○財物及傷害甲○○所為，係犯刑法第三百三十九條第一
    項之詐欺取財罪及同法第二百七十七條第一項之傷害罪。被告與其妻戊○○間，
    就詐欺犯行部分，有犯意聯絡及行為分擔，為共同正犯。其先後多次詐欺犯行，
    時間緊接，犯罪構成要件相同，顯係以概括之犯意反覆為之，為連續犯，應以一
    罪論，並依法加重其刑。又其所犯前開詐欺、傷害二罪間，犯意個別，構成要件
    不同，應予分論併罰。原審關於被告傷害部分引用刑法第二百七十七條第一項、
    第四十一條，罰金罰鍰提高標準條例第一條前段、第二條，審酌被告素行、犯罪
    之動機、目的、手段、所造成危害、經通緝後到案、犯罪後推諉卸責之態度等一
    切情狀，論處被告傷害人之身體罪，量處拘役參拾日，並諭知易科罰金之折算標
    準以佰元折算壹日。經核其認事用法及量刑，均無違誤，被告猶執陳詞上訴指
    摘原判決不當，此部分上訴為無理由，應予駁回。至詐欺部分，因關於被告丙○○詐欺庚○○部分罪嫌尚有不足(如後述)，原判決併同被告丙○○詐欺丁○○、
    庚○○部分，一起論罪，自有未洽，應由本院予以撤銷改判。爰審酌被告素行、
    犯罪之動機、目的、手段、所造成危害、經通緝後到案、犯罪後推諉卸責之態度
    等一切情狀，量處如主文第二項所示之刑。
三、公訴意旨略以：被告丙○○以前開不法意圖概括犯意之聯絡，於八十三年四月間
    ，至台北市○○○路六十七巷五十八號庚○○住處，佯稱：因強異公司標工程急
    需五十七萬五千元保證金週轉，否則該工程已支付一部分之款項，無法追回，將
    損失慘重云云，並交付以強異公司名義簽發之如附表編號十所示之支票一紙予庚○○，使庚○○誤信不疑，如數交付五十七萬五千元予丙○○、戊○○。嗣支票
    屆期，藉故延期，由戊○○另交付其姐黃美珍（又名黃子玲）簽發之如附表編號
    十一所示之支票一紙，換回原交付之支票，然上開支票屆期仍退票，丙○○、戊○○即避不見面，逃匿無蹤，庚○○始知受騙。因認被告此部分犯有刑法第三百
    三十九條第一項之詐欺罪嫌云云。惟查：
(一)本件被告丙○○否認認識告訴人庚○○，固屬推諉之詞，業如前述。而告訴人庚○○執有如附表編號十所示之五十七萬五千元支票一紙，及其後執有如附表編號
    十一所示之支票一紙等情，固有如附表所示之支票影本附卷可稽（偵字第一三四
    二一號卷第三、一頁、第三十二、三十五至三十八頁之間），但此並不足以證
    明告訴人庚○○即為出借人，易言之，庚○○非必為被詐欺之受害人，合先敘明
    。
(二)本件告訴人庚○○主張其如何受被告丙○○及其前妻戊○○共同詐欺一節，固據
    庚○○一再指訴在卷（偵字第一三四二一號卷第二頁、第二十四頁背面、第二十
    九頁背面至第三頁、第三十一頁、偵緝字第二七六號卷第三十九頁；原審卷第
    十七頁背面至十八頁 )，惟查，本件上開五十七萬五千元借款，實非被告丙○○
    與其前妻戊○○共同於八十三年四月間，至台北市○○○路六十七巷五十八號庚○○住處，向庚○○所借，乃被告前妻戊○○向庚○○之同居人乙○借貳百萬元
    ，乙○匯一百八十萬元至戊○○在台銀帳戶，約利息六分，嗣後陸續還款，尚欠
    五十七萬五千元借款未還等情，業據證人戊○○於本院供明（見本院八十九年三
    月八日筆錄），本院以此情事質之庚○○，庚○○亦坦承：「好像如此」（見同
    上筆錄），足見戊○○上開所供可信。則該款姑不論是否如庚○○所言係被告丙○○與戊○○二人以：因強異公司標工程急需五十七萬五千元保證金週轉，否則
    該工程已支付一部分之款項，無法追回，將損失慘重云云之藉口所借取，但該款
    既已自二百萬元，陸續償還一百餘萬元至尚差五十七萬五千元而已，雖此餘款不
    免有民事償還責任，惟衡諸常情，實難認定被告於借取該款之初即有詐欺意圖，
    此外，復查無其他積極證據證明被告於借款時有詐欺犯意，應認被告此部分被訴
    詐欺罪嫌尚有不足，原判決認亦成立詐欺罪，自有違誤，此部分被告上訴有理由
    ，本應由本院予以撤銷改判無罪，惟因公訴人認與前開被告詐欺丁○○部分有連
    續犯之裁判上一罪關係，爰不另為無罪諭知。
據上論斷，應依刑事訴訟法第三百六十九條第一項前段、第三百六十四條、第二百九
十九條第一項前段，刑法第二十八條、第五十六條、第三百三十九條第一項，罰金罰
鍰提高標準條例第一條前段，判決如主文。
本案經檢察官吳國南到庭執行職務。
中    華    民    國    八十九    年       四       月       二十       日
                            臺灣高等法院刑事第九庭
                                審判長法  官  李  文  成
                                      法  官  周  盈  文
                                      法  官  官  有  明
右正本證明與原本無異。
不得上訴。
                                      書記官  顧  哲  瑜
中    華    民    國    八十九    年        四      月      二十四      日
附錄：本案論罪科刑法條全文
刑法第三百三十九條：
意圖為自己或第三人不法之所有，以詐術使人將本人或第三人之物交付者，處五年以
下有期徒刑、拘役或科或併科一千元以下罰金。
以前項方法得財產上不法之利益或使第三人得之者，亦同。
前二項之未遂犯罰之。
刑法第二百七十七條：
傷害人之身體或健康者，處三年以下有期徒刑、拘役或一千元以下罰金。
前項之罪因而致人於死者，處無期徒刑或七年以上有期徒刑，致重傷者，處三年以上
十年以下有期徒刑。
附表：
┌─┬──┬────┬──┬──┬────┬────┬──────┬──┐
│編│票據│票據號碼│發票│到期│票面金額│發 票 人│付   款   人│備註│
│號│    │        │日  │日  │(新台幣)│        │            │    │
├─┼──┼────┼──┼──┼────┼────┼──────┼──┤
│一│本票│076182  │4.│4.│七十萬元│戊○○  │            │    │
│  │    │        │  │  │        │丙○○  │            │    │
├─┼──┼────┼──┼──┼────┼────┼──────┼──┤
│二│本票│076186  │7.│7.│五萬元  │戊○○  │            │    │
│  │    │        │20.  │  │        │丙○○  │            │    │
├─┼──┼────┼──┼──┼────┼────┼──────┼──┤
│三│本票│076189  │9.│    │四萬九千│戊○○  │            │    │
│  │    │        │20.  │    │元      │丙○○  │            │    │
├─┼──┼────┼──┼──┼────┼────┼──────┼──┤
│四│本票│0000000 │10.│11.│五萬三千│戊○○  │            │    │
│  │    │        │18.  │18.  │元      │        │            │   │
├─┼──┼────┼──┼──┼────┼────┼──────┼──┤
│五│支票│EU      │11.│    │五萬二千│強異公司│彰化商業銀行│    │
│  │    │0000000 │12.  │    │元      │(丙○○)│三和路分行  │    │
├─┼──┼────┼──┼──┼────┼────┼──────┼──┤
│六│支票│EU      │12.│    │五萬一千│強異公司│彰化商業銀行│    │
│  │    │0000000 │13.  │    │元      │(丙○○)│三和路分行  │    │
├─┼──┼────┼──┼──┼────┼────┼──────┼──┤
│七│支票│EU      │1.│    │五萬元  │強異公司│彰化商業銀行│    │
│  │    │0000000 │12.  │    │        │(丙○○)│三和路分行  │    │
├─┼──┼────┼──┼──┼────┼────┼──────┼──┤
│八│支票│EU      │8.│    │七萬元  │強異公司│彰化商業銀行│    │
│  │    │0000000 │13.  │    │        │(丙○○)│三和路分行  │    │
├─┼──┼────┼──┼──┼────┼────┼──────┼──┤
│九│支票│EU      │9.│   │十萬元  │強異公司│彰化商業銀行│    │
│  │    │0000000 │11.  │    │        │(丙○○)│三和路分行  │    │
├─┼──┼────┼──┼──┼────┼────┼──────┼──┤
│十│支票│EU      │6.│    │五十七萬│強異公司│彰化商業銀行│    │
│  │    │0000000 │  │    │九千元  │(丙○○)│三和路分行  │    │
├─┼──┼────┼──┼──┼────┼────┼──────┼──┤
│十一│支票│0000000 │10.│    │五十七萬│黃子玲  │美國運通銀行│    │
│  │    │        │1.  │    │五千元  │        │臺北分行    │    │
└─┴──┴────┴──┴──┴────┴────┴──────┴──┘


司法院資訊處製作；財團法人民間司法改革基金會備份。
